【裁判字號】    97,重上,26
【裁判日期】    980407
【裁判案由】    回復登記
【裁判全文】
臺灣高等法院民事判決                  97年度重上字第26號
上  訴  人  己○○
訴訟代理人  吳啟孝律師
複  代理人  范  惇律師
被  上訴人  甲○○
訴訟代理人  李建賢律師
上列當事人間回復原狀事件，上訴人對於中華民國96年11月15日
臺灣臺北地方法院96年度重訴字第759 號第一審判決提起上訴，
本院於98年3月24日言詞辯論終結，判決如下：
    主      文
原判決廢棄。
被上訴人在第一審之訴駁回。
第一、二審訴訟費用由被上訴人負擔。
    事實及理由
壹、程序上理由：
    按，未於準備程序主張之事項，除有法定所列情形外，於準
    備程序後行言詞辯論時，不得主張之，民事訴訟法第276 條
    固定有明文。惟查上訴人雖於第1 次準備程序終結後，始具
    狀請求傳喚證人戊○○，並提出委任書1 紙釋明，為新的防
    禦方法，因如不許其提出，有顯失公平之情事，本院乃再開
    準備程序，故前開防禦方法係於第2 次準備程序終結前提出
    ，自無不可，合先敘明。
貳、實體上理由：
一、被上訴人起訴主張：坐落臺北市○○區○○段1小段583地號
    權利範圍10000分之1070之土地，及其上臺北市○○區○○
    段1小段2247建號權利範圍全部之建物 (含共同使用部分即
    同地段2252建號權利範圍10000分之1108)即門牌號碼臺北市
    ○○○路46巷53號1樓房屋 (下稱系爭房地)原為伊所有，詎
    伊配偶即上訴人未經伊同意，擅自於民國 (下同)95年2月23
    日以贈與為原因，將系爭房地移轉登記於自己名下，侵害伊
    對系爭房地之所有權等情。爰依民法第184條第1項、第213
    條第1項之規定，求為命上訴人將系爭房地於95年2月23日以
    夫妻贈與為原因、土地部分登記次序0017、建物部分登記次
    序0003之所有權移轉登記塗銷之判決。
二、上訴人則以：被上訴人確有同意將系爭房地之所有權贈與伊
    ，且伊辦理系爭房地之移轉登記係基於被上訴人同意或授權
    ，被上訴人提起本件訴訟為無理由等語，資為抗辯。
三、原審為被上訴人全部勝訴之判決，上訴人不服，提起上訴，
    並聲明：(一)原判決廢棄。(二)被上訴人在第一審之訴駁回。
    被上訴人答辯聲明：上訴駁回。
四、兩造不爭執之事實：
  (一)系爭房地原為被上訴人所有，上訴人則為被上訴人之配偶，
    於95年2 月21日曾持被上訴人所有之印章、國民身分證資料
    ，並由上訴人填寫土地贈與所有權移轉契約書及土地、建築
    改良物贈與所有權移轉契約書、土地登記申請書後，至臺北
    市松山地政事務所以95年1 月26日之夫妻贈與契約為登記原
    因，於95年2 月23日將系爭房地之所有權移轉登記為上訴人
    所有。
  (二)上訴人為申辦前述系爭房地移轉登記所需之土地及建物所有
    權狀，曾持被上訴人親自簽名之切結書，向臺北市松山地政
    事務所申請補發。
  (三)被上訴人曾於94年12月2日，將其在94年6月21日所取得之坐
    落臺北縣新莊市○○段第7、34、90地號權利範圍均為3分之
    1 之土地以94年11月14日之贈與契約為登記原因，將上開土
    地贈與訴外人澎湖縣望安鄉。
五、兩造間是否有贈與系爭房地之契約關係？上訴人辦理系爭房
    地之移轉登記是否基於被上訴人之同意或授權？
  (一)依上訴人所提94年10月25日承諾書內容，載明：「 (被上訴
    人)承諾將所有財產及收入之一半交與其妻 (即上訴人)…並
    當眾宣讀」等語（見原審96年度北調字第450號卷第28頁）
    。證人丁○○證稱：當天是被上訴人生日，大家幫他慶生，
    曾經聽到上訴人談論到被上訴人的事情，大家就希望被上訴
    人對上訴人好一點，知道他們夫妻間有些問題，大夥起哄、
    喝酒、鬧，對被上訴人說他要對上訴人負責，承諾書大致內
    容就是這樣。有無要被上訴人把台北市○○○路的房子過戶
    給上訴人，細節並不清楚等語（見本院卷第188-189 頁）及
    證人戊○○證稱：承諾書在張炯明醫師醫療集團幫被上訴人
    開慶生會時，在丙○○餐廳看到，是上訴人現場寫的，承諾
    書上見證人簽名是餐廳老闆丙○○及吳武彰簽的，因為丁○
    ○說被上訴人很淫亂，要被上訴人對上訴人負責等語（見本
    院卷第191-192頁 ）。已足證明被上訴人確有同意上訴人書
    立承諾書之內容，雖證人丁○○就重要細節之證言以大家希
    望被上訴人對上訴人好一點等語略過，顯係迴護被上訴人之
    詞，是以被上訴人以「無法辯識承諾人欄簽名之字樣」，而
    否認承諾書之真正云云，自不可採。
  (二)依兩造於94年11月7 日書立之委任書，已載明「因被上訴人
    無法親自申請印鑑證明特委任上訴人代為申請之。僅限於委
    任將臺北市○○○路46巷53號房地贈與上訴人申請印鑑證明
    之用，以兌現承諾書中承諾條件之一」等語（見本院卷第13
    0 頁），已足以確定被上訴人有將系爭房地贈與上訴人之意
    思。
  (三)依證人戊○○證稱：94年11月7 日書立之委任書是當場寫的
    ，當時寫這份委任書是要辦印鑑證明，是被上訴人不能去，
    委任上訴人寫的，被上訴人沒有表示什麼意見，我有看到被
    上訴人自己簽名及自己寫身分證字號，上訴人的名字及身分
    證字號是上訴人自己寫的，我自己的名字與身分證字號是我
    自己寫的，「94.11.7」也是我寫的等語（見本院卷第192頁
    ），亦可證明被上訴人有贈與系爭房地予上訴人，並同意上
    訴人代為申請印鑑證明。
  (四)94年11月8 日之授權書為被上訴人親自簽名，業經被上訴人
    自認，依授權書內容「因被上訴人業務繁忙，所有有關報稅
    、保險、贈與、訴訟等事，全權委託授權髮妻上訴人處理」
    等語（見原審96年度北調字第450號卷第32頁）。按，解釋
    意思表示，應探求當事人之真意，不得拘泥於所用之辭句（
    民法第98條參照），茲所謂【贈與】意思因未特定其標的，
    即應探求當事人之意思而定。查，上訴人於94年11月17日為
    申辦前述系爭房地移轉登記所需之土地及建物所有權狀，曾
    持被上訴人親自簽名之切結書，向臺北市松山地政事務所申
    請補發，為兩造所不爭執。依該切結書上不動產之標示(一)土
    地：松山區○○段○ ○段583地號權利範圍10000分之1070。
    (二)建物：臺北市○○區○○段1 小段2247建號權利範圍全部
    ；門牌號碼臺北市○○○路46巷53號（見原審96年度北調字
    第450號卷第33頁 ），己明確載明補發土地及建物所有權狀
    之確實所在，苟被上訴人無贈與之意思，何須授權上訴人申
    請補發。另依證人即兩造之女乙○○證稱：「我知道我爸爸
    （即被上訴人）要把房子過戶給我媽媽（即上訴人）這件事
    情，我那天有在場有看到。94年11月12日我祖父出殯後沒幾
    天，我爸爸說要把房子過戶給我媽媽，那天我在家，忘記是
    在客廳還是餐廳，我爸爸有說權狀放在豐原的祖母那邊，我
    爸爸不敢跟我祖母要，才會叫我媽媽寫切結書（即94年11月
    17日之切結書，見原審卷第52頁）。切結書的內容是關於光
    復南路的房子要過戶給媽媽的事情，我沒有在切結書上簽名
    或蓋章，我只有在旁邊看，切結書是爸爸請媽媽寫好，他再
    蓋章，我爸爸拿身分證跟印章交給媽媽，叫媽媽自己去辦手
    續，切結書是用手寫的，我沒有很仔細看內容，我只有看他
    蓋章、簽名」等語（見本院卷第121-122頁 ），所述情節亦
    相吻合，堪認贈與系爭房地，亦在上開授權書上【贈與】意
    思之內。
  (五)被上訴人固於94年11月14日捐贈坐落台北縣新莊市○○段第
    7 、34、90等3 筆道路用地予澎湖縣望安鄉，此有台北縣新
    莊地政事務所96年8 月22日北縣莊地登字第0960014578號函
    暨土地移轉登記申請書、台北縣政府稅捐稽徵處土地增值稅
    免稅證明書、土地贈與所有權移轉契約書、澎湖縣望安鄉公
    所94.11.14望總字第0940006911號函、財政部台北市國稅局
    贈與稅不計入贈與總額證明書、土地所有權狀等影本在卷可
    稽（見原審卷第53-66頁 ）。上開94年11月14日提出之捐贈
    申請，亦在授權「報稅」之範圍內，惟本件與贈與望安鄉之
    事係屬二事，對「授權書」之範圍，不能因之解釋其僅為節
    稅之目的，授權上訴人辦理坐落台北縣新莊市○○段第7、3
    4、90等三筆道路用地「捐贈 」予澎湖縣望安鄉之事宜，而
    不及於本件，故被上訴人之主張，自不可採。
  (六)按，因故意或過失，不法侵害他人之權利者，負損害賠償責
    任（民法第184條第1項參照），茲上訴人辦理系爭房地之移
    轉登記，既係基於被上訴人之同意及授權，自無不法之情形
    ，與該條規定之要件不相當。
六、綜上所述，被上訴人依民法第184條第1項前段、第213條第1
    項之規定，請求上訴人塗銷系爭房地於95年2 月23日以夫妻
    贈與為登記原因、土地部分登記次序0017、建物部分登記次
    序0003之所有權移轉登記，為無理由。原審為上訴人敗訴之
    判決，尚有未洽。上訴意旨指摘原判決不當，求予廢棄改判
    ，為有理由。爰由本院予以廢棄改判，如主文第2項所示。
七、本件事證已臻明確，兩造其餘攻擊、防禦方法（如被上訴人
    主張證人戊○○證言與上訴人有些許出入及證人戊○○攜帶
    丙○○餐廳之名片到庭）及未經援用之證據，經本院審酌後
    認對判決結果不生影響，爰不一一論列，附此敘明。
八、據上論結，本件上訴為有理由，依民事訴訟法第450條、第
    78條，判決如主文。
中    華    民    國    98    年    4     月    7     日
                    民事第十五庭
                        審判長法  官  林恩山
                              法  官  陳雅玲
                              法  官  黃國忠
正本係照原本作成。
如不服本判決，應於收受送達後20日內向本院提出上訴書狀，其
未表明上訴理由者，應於提出上訴後20日內向本院補提理由書狀
（均須按他造當事人之人數附繕本）上訴時應提出委任律師或具
有律師資格之人之委任狀；委任有律師資格者，另應附具律師資
格證書及釋明委任人與受任人有民事訴訟法第466條之1第1 項但
書或第2項（詳附註）所定關係之釋明文書影本。
中    華    民    國    98    年    4     月    7     日
                              書記官  陳明俐
附註：
民事訴訟法第466條之1（第1項、第2項）：
對於第二審判決上訴，上訴人應委任律師為訴訟代理人。但上訴
人或其他法定代理人具有律師資格者，不在此限。
上訴人之配偶、三親等內之血親、二親等內之姻親，或上訴人為
法人、中央或地方機關時，其所屬專任人員具有律師資格並經法
院認為適當者，亦得為第三審訴訟代理人。

司法院資訊處製作；財團法人民間司法改革基金會備份。
